臺灣高等法院刑事判決
109年度交上易字第270號
上  訴  人  
即  被  告  鍾沁瀅
上列上訴人因過失傷害案件，不服臺灣新北地方法院109年度交
易字第78號，中華民國109年6月30日第一審判決（起訴案號：臺
灣新北地方檢察署108年度偵字第37364號），提起上訴，本院判
決如下：
    主  文
上訴駁回。
    事  實
一、鍾沁瀅於民國108 年4 月30日7 時42分許，駕駛000-0000車
    號自用小客車，途經新北市○○區○○路000 號對向車道前，本
    應注意汽車起駛前應顯示方向燈、注意前後左右有無車輛以
    讓其優先通行，在汽車迴車前，應暫停並顯示左轉燈光或手
    勢，看清無來往車輛，始得迴轉，以避免發生危險，而依當
    時天候晴、日間自然光線、路面鋪裝柏油、路面乾燥、無缺
    陷、無障礙物、視距良好，並無不能注意之情事，竟疏於注
    意對向來車，貿然往左迴轉至文化路157號前車道，適傅婷
    婷騎乘000-000車號普通重型機車附載傅慧娟直行駛至，因
    鍾沁瀅突迴轉駛入車道，傅婷婷雖緊急煞車，仍撞擊鍾沁瀅
    自用小客車右前車輪處，傅婷婷因而受有右側手部擦傷、雙
    側性膝部擦傷、右側上臂挫傷、右側前胸壁挫傷等傷害，傅
    慧娟則受有右小腿刮傷之傷害。鍾沁瀅於肇事後，在偵查犯
    罪權限之機關未發覺犯罪前，向到場處理之員警坦承為肇事
    人，進而接受裁判。
二、案經傅婷婷、傅慧娟訴由新北市政府警察局永和分局移請臺
    灣新北地方檢察署檢察官偵查起訴。
    理  由
一、上訴人即被告於108年4月30日7時42分許，駕駛自用小客車
    ，行經新北市○○區○○路000號對向車道前，自路邊迴轉至文
    化路157號前車道，因適有告訴人傅婷婷附載告訴人傅慧娟
    ，騎乘普通重型機車直行而來，告訴人傅婷婷緊急煞車不及
    ，直接撞擊被告自用小客車右前車輪，告訴人傅婷婷受有右
    側手部擦傷、雙側性膝部擦傷、右側上臂挫傷、右側前胸壁
    挫傷等傷害，告訴人傅慧娟則受有右小腿刮傷之傷害，經告
    訴人傅婷婷、傅慧娟證述在卷，被告於警偵、原審及本院坦
    承其與告訴人傅婷婷機車發生本件交通事故，並因此導致告
    訴人傅婷婷受傷等情不諱，復有道路交通事故現場圖、道路
    交通事故調查報告表㈠、㈡、現場暨車損照片、新北市政府警
    察局道路交通事故初步分析研判表在卷可參。檢察官以告訴
    人傅婷婷、傅慧娟之指訴，及相關證據，認被告過失傷害傅
    婷婷、傅慧娟2人；被告雖不否認造成告訴人傅婷婷受有右
    側手部擦傷等傷情，然質疑告訴人傅慧娟受傷原因，辯稱：
    我承認有發生行車事故，但案發後我與警察詢問告訴人傅慧
    娟是否受傷而需就醫，告訴人傅慧娟表示「沒事、沒關係」
    ，事後卻表示其亦因此受傷，告訴人傅慧娟右小腿刮傷之傷
    害與本件交通事故無關，在本件車禍發生後，被告有投保意
    外險，極力與告訴人謀和，但告訴人方面一再提高賠償金額
    ，最後告訴人傅婷婷請求賠償額為新台幣（下同）171萬8,9
    71元，告訴人傅慧娟請求賠償額為21萬7,258元，致和解破
    局等語。依兩造之攻防方法，本院首應審究者，告訴人傅慧
    娟之傷情與本件車禍是否具有關聯性？
二、告訴人傅慧娟傷情與本件車禍有關之說明 
　㈠原審於109年5月12日準備程序，播放「2.A車行車紀錄器」資
    料夾「VDO_0000 00_00_00-00_01_00.avi」檔案，勘驗結果
    如下：
　  1.畫面開始時，被告車輛停在新北市永和區文化路往環河西
      路方向路邊，前方有一灰色自小客車顯示暫停燈。
　　2.畫面時間（108年4月30日）7時55分19秒（行車記錄器所
      示時間與真實時間稍有誤差），被告自路邊起駛，車頭往
      左後暫停。
　　3.畫面時間7時55分30秒，被告自小客車往左繼續行駛，並
      跨越分向線，告訴人傅婷婷、傅慧娟等2人共乘之機車出
      現在畫面右方，被告車輛繼續行駛。
　　4.畫面時間7時55分34秒，雙方發生碰撞，告訴人傅婷婷等2
       人之紅色、白色安全帽原均顯示在畫面右方，隨後傾倒
      ，在畫面中消失，被告隨後停車並下車查看。
　　（原審交易卷第54頁）
　　由行車紀錄器畫面可知，被告自小客車向左迴轉時，與告訴
    人傅婷婷騎乘之普通重型機車相碰撞，告訴人傅婷婷與告訴
    人傅慧娟頭戴之安全帽發生劇烈搖晃，坐在後座之告訴人傅
    慧娟因機車傾倒，一併消失在畫面。依照常情，兩車在行進
    中相碰撞，有相當之衝擊力，車體會強烈晃動，駕駛人或乘
    客依慣性定律，會往前撞擊再回彈，而造成內傷、挫傷、刮
    傷，此為世所常見，而一般人於發生事故時，因精神、肌肉
    處於緊繃狀況，對於所受到之傷害，如非明顯可見，未必會
    在案發當時即發覺，通常係放鬆之後，始察覺身體情況有異
    ，本件告訴人傅慧娟因案發當時未發現受有明顯外傷，過一
    段時間始發覺小腿後方有刮傷，實屬正常。
　㈡證人即告訴人傅慧娟於108年10月29日警詢證稱：「我乘坐傅
    婷婷所駕駛之000-000車號普通重型機車，沿文化路往永和
    路方向行駛於一般車道，於事故地點，我感覺到機車突然緊
    急煞車，接著便與對方自小客車發生碰撞。」、「我右小腿
    受傷」（偵卷第14頁至第15頁），於108年12月31日偵查庭
    證稱：「車禍後有這個傷口」（偵卷第83頁），作證表示發
    生本件交通事故後其右小腿受傷。
　㈢告訴人傅婷婷於108年12月31日偵查庭證稱：「（是否能確認
    傅慧娟當天車禍時是否有受傷？）可以，我急診完後還有與
    傅慧娟見面。」、「（傅慧娟會受傷），因為我的機車有後
    座的飛旋踏板，車禍的時候傅慧娟撞在我身上，所以在傅慧
    娟右腳踩地時這個踏板可能會刮到。」（偵卷第83頁），作
    證表示其可以證明告訴人傅慧娟當天有受傷，告訴人傅慧娟
    右腳所受細長型之刮傷，應係遭腳踏板刮到所致。
　㈣本件交通事故發生後數分鐘，依告訴人傅慧娟提出之LINE對
    話記錄，（108年）4月30日上午7時50分，告訴人傅慧娟與
    友人聯絡，先稱：「一早出門發生車禍了」，對方詢問：「
    人有怎樣嗎？」告訴人傅慧娟答以：「婷婷（傅婷婷）現在
    要去醫院？」對方再問：「好，要幫忙嗎？」告訴人傅慧娟
    回稱：「可能等等要載我去看醫生」、「我腳微痛」、「但
    沒嚴重到要搭救護車」；當日晚上10時7分，對方詢問：「
    你腳現在還好嗎？」告訴人傅慧娟答以：「我媽說瘀青了」
    、「沒有冰敷」，對方表示：「那冰一下比較好」、「瘀青
    會慢慢出現，所以妳先冰」；當日晚上10時43分，告訴人傅
    慧娟貼出右小腿後方受傷照片，並稱：「有比早上嚴重嗎？
    」對方回覆：「有瘀青出現」，告訴人傅慧娟再問：「但傷
    口差不多吧？」對方復稱：「差不多」，告訴人傅慧娟回稱
    ：「那還好，只是多了瘀青」（偵卷第87頁）。本件交通事
    故在上午7 時42分許發生後不足10分鐘，告訴人旋即以LINE
    向友人表示「一早出門發生車禍」，並稱「我腳微痛」，但
    沒嚴重到要搭救護車，嗣於當日晚間向友人出示右小腿後方
    細長型之刮傷照片（偵卷第87頁至第88頁），對方詢問「有
    比早上嚴重嗎？」，回以「傷口差不多」，則告訴人傅慧娟
    確係在2車相撞當時右小腿即已受傷，稍後出現刮瘀傷之情
    。
  ㈤依被告與告訴人傅婷婷LINE對話紀錄，被告表示：「那天……
    因為公車擋住視線，很遺憾發生了這些事讓『你們』受點傷，
    雞精是我一點心意，也以幫助身體恢復最快。」被告亦不否
    認因本件車禍致告訴人傅慧娟與傅婷婷2人受傷。
　㈥傷害為告訴乃論之罪，與他人發生意外事故時，如對方態度
    謙和，表示願意全權負責，為免訟累，苟傷勢不重，不會刻
    意前往醫院檢查驗傷。有關告訴人傅慧娟案發後未立即前往
    醫院就醫，僅有拍照之原因，告訴人傅慧娟於108年10月29
    日警詢證稱：「因為以為只是皮肉外傷，所以認為不需要就
    醫，故我至今仍未就醫。」（偵卷第15頁至第16頁），於10
    8年12月31日偵查庭證稱：「因為我的傷口沒有那麼大，我
    只有右小腿刮傷，所以我想不用浪費醫療資源，當下只有留
    下照片沒有看醫生，所以沒有診斷證明書。」（偵卷第83頁
    ）。刑事訴訟法第154 條第2 項前段規定「犯罪事實應依證
    據認定之」，此所謂「證據」，並不以直接證據為限，如綜
    合各種間接足以證明犯罪行為之一切證人、證物，本於推理
    作用，為認定犯罪事實之基礎，仍非法所不許（最高法院29
    年上字第3362號原判例、109年度台上字第865號判決、109
    年度台上字第916號判決參看），以身體受傷為例，所憑之
    證據並不以醫院診斷證明書為限，凡足以證明受傷之證據，
    如照片、影片檔案均屬之，告訴人傅慧娟所拍攝之照片，與
    本案息息相關，經本院認定屬實如前，自得作為告訴
　　人傅慧娟右小腿刮傷之憑證。
  ㈦證人即被告壽險公司同事鄭惠鵑，於原審109年6月16日審判
    庭證稱：108年4月30日7、8 點左右，被告那時候要來找我
    ，我看到被告在迴轉中發生車禍，碰撞點被告是前輪、對方
    是車頭，對方是急煞有摔倒，車禍後我看到被告馬上下車，
    詢問對方情形，我問後座乘客（告訴人傅慧娟）有無受傷，
    她說沒有，我說你要不要去看看有無受傷，她說不用，後座
    乘客當時是穿長褲，她沒有把褲子拉起來給我看有無受傷，
    後來警察問後座乘客有無受傷，她也說沒有等語（原審交易
    卷第177頁至第178 頁），作證表示車禍發生後，告訴人傅
    慧娟因機車急煞而摔倒，告訴人傅慧娟當時穿著長褲，雖告
    訴人傅慧娟稱當時表示未受傷，然本院觀諸告訴人傅慧娟所
    提受傷照片，其傷情為右小腿處一道由上而下之直線傷痕，
    傷痕自右膝後方往下延伸至腳踝上方，呈細長型，傷害程度
    約為皮膚表皮，未深及肌肉、骨骼，並無大量出血，在受傷
    之初，若不特別觸碰、擠壓，應不會特別感覺疼痛，而告訴
    人傅慧娟當日身著長褲，傷口又在小腿後方，在沒有特別捲
    起長褲察看下，不會發現受到刮傷，告訴人傅慧娟表示當時
    沒有感覺疼痛，與常情無違。證人鄭惠鵑所證告訴人傅慧娟
    沒有受傷，難以作為有利被告之認定。
　㈧綜上，告訴人傅慧娟所受右小腿刮傷，與被告駕車迴轉不慎
    ，具有關聯性。
三、論罪之說明
　㈠被告違反交通法令，疏未禮讓對向車道之告訴人傅婷婷機車
    先行，致告訴人傅婷婷、傅慧娟2人受傷，核係犯刑法第284
    條第1項前段之過失傷害罪。被告以一不當駕車行為，同時
    過失傷害告訴人傅婷婷及傅慧娟2 人身體，所犯具同種想像
    競合犯之關係，依法從一重處斷。
　㈡被告108年4月30日行為時刑法第284條第1 項前段過失傷害罪
    ，其法定刑為「6 月以下有期徒刑、拘役或科銀元500 元（
    依法提高為新臺幣1 萬5,000 元）以下罰金」，108 年5月2
    9日修正公布、同月31日施行之現行刑法第284 條第1 項前
    段，法定刑提高為「1 年以下有期徒刑、拘役或科新臺幣10
    萬元以下罰金」，比較結果，以行為時之法律較有利於被告
    ，應適用修正前之刑法第284條第1項前段論處。
　㈢被告肇事後停留於現場，並於有偵查犯罪權限之人員知悉 本
    件犯罪人之前，在現場向到場處理之員警表示其為肇事者，
    有道路交通事故肇事人自首情形紀錄表在卷可參（偵卷第36
    頁），依刑法第62條前段規定，減輕其刑。 
四、原判決之評斷
    本院基上說明，認原審以被告以一行為同時過失傷害告訴人
    傅婷婷、傅慧娟罪證明確，援引修正前刑法第284 條第1 項
    前段，論以過失傷害罪，依想像競合犯規定，從一重處斷，
    再依刑法第62條自首之例減輕其刑，爰以行為人責任為基礎
    ，審酌被告為汽車駕駛人，本應注意汽車在迴車前，應暫停
    並看清有無來往車輛，始得迴轉，竟疏未留意，貿然迴轉，
    致生本件交通事故，造成告訴人傅婷婷、傅慧娟2人受傷，
    迄今仍未與告訴人傅婷婷等2人達成和解，惟念被告事後坦
    承其過失責任，及告訴人傅婷婷所受傷害部分，事後仍持續
    慰問告訴人傅婷婷，而告訴人2人所受傷勢尚屬輕微，其中
    告訴人傅婷婷在短時間內仍出國旅遊、參加攀岩等耗費體能
    活動，其中告訴人傅慧娟未提出任何就診證明，兼衡被告經
    濟狀況，及其他一切情狀，量處拘役50日，並諭知易科罰金
    之折算標準。原審認定事實、適用法律，核無不合，所量處
    之刑，無違罪刑相當法則。
五、被告上訴之評斷　
　㈠被告上訴，質疑告訴人傅慧娟右小腿刮傷之傷情與本件車禍
    有關，惟被告確因本件交通事故致告訴人傅慧娟受傷，業經
    本院詳為說明如前，被告上訴所指，無非係就原審依職權所
    為取捨及心證形成之事項，再事爭執，並未提出新證據供本
    院調查審酌，此部分上訴為無理由。
　㈡緩刑屬於刑罰權作用之一環，具有刑罰權之具體效應，亦即
    犯罪行為人因其犯罪行為而受論罪科刑，具有明確之刑罰宣
    示，但因基於刑事政策考量，認為其不需進入機構性處遇接
    受刑罰之執行較為適當，乃設定一定觀察期間，並配合緩刑
    期內附條件機制。最高法院特指出：緩刑之宣告，除應具備
    一定條件外，並須有可認為以暫不執行刑罰為適當之情形，
    始得為之（最高法院90年度台上字第4406號判決參看）。是
    以，法院對犯罪行為人宣告緩刑時，應考量犯罪行為人與被
    害人關係修復情形、該犯罪行為對於法益之侵害程度，倘犯
    罪行為人未能補償被害者所受損害，復無暫不執行刑罰為適
    當之情形，即不宜宣告緩刑，否則，不僅對被告不足生警惕
    之效，更無法反映被告犯行侵害法益之嚴重性，亦難以達到
    刑法應報、預防、教化之目的。被告於本院審理期間，雖坦
    承過失肇禍導致告訴人傅婷婷受傷，然被告仍不承認本件車
    禍造成告訴人傅慧娟受傷，迄今仍未取得告訴人2 人之諒解
    ，亦未提出已積極支付或填補告訴人2 人損害之證據，本院
    斟酌上情，認被告無暫不執行為適當之情事，自不宜緩刑宣
    告。被告上訴請求宣告緩刑，礙難准許。
　㈢綜上，被告提起上訴，為無理由，應予駁回。 　
據上論斷，應依刑事訴訟法第368條，判決如主文。
本案經檢察官彭馨儀提起公訴，檢察官黃東焄到庭執行職務。
中　　華　　民　　國　　109 　年　　8 　　月　　25　　日
     　　　　　　 刑事第一庭    審判長法　官  周政達
                                      法　官  程克琳
                                      法　官  曾德水
以上正本證明與原本無異。
不得上訴。
                                      書記官  陳怡君
中　　華　　民　　國　　109 　年　　8 　　月　　27　　日
附錄：本案論罪科刑法條全文　　　　　　　　　　　　　　　
修正前中華民國刑法第284條第1項前段
因過失傷害人者，處六月以下有期徒刑、拘役或五百元以下罰金
。